臺灣嘉義地方法院刑事判決
110年度簡上字第142號
上  訴  人  
即  被  告  甲○○


上列上訴人因偽造文書案件，不服本院嘉義簡易庭於中華民國11
0年9月29日所為之110年度嘉簡字第923號第一審判決（臺灣嘉義
地方檢察署檢察官聲請簡易判決處刑書案號：110年度偵字第593
8號），提起上訴，本院管轄第二審之合議庭判決如下：
    主  文
上訴駁回。
    犯 罪 事 實
一、甲○○與乙○○○為夫妻。甲○○明知因病居住在嘉義市延松護理
    之家之乙○○○並未遺失國民身分證（下稱身分證），而是由
    其女兒丙○○或丁○○保管中，竟基於使公務員登載不實之犯意
    ，於民國110年5月3日中午12時許，前往嘉義市○○○路000號4
    樓嘉義○○○○○○○○，以「遺失」及乙○○○失智為由，臨櫃代辦
    乙○○○身分證補發事宜，並填載補領身分證申請書、掛失身
    分證與臨時證明書申請紀錄表及切結書，致不知情之承辦公
    務員林淨茹經形式審查後陷於錯誤，將乙○○○身分證因遺失
    申請補發之不實事項登載於職務上所掌電磁紀錄準公文書內
    。嗣後林淨茹即依規定陪同甲○○前往嘉義市○○路000號「延
    松護理之家」查證乙○○○之身分及身體狀況，經查核無誤後
    ，即當場核發新申請之身分證予甲○○保管，足以生損害於乙○○○及戶政機關對於戶籍資料管理之正確性。
二、案經嘉義市政府警察局第二分局報告臺灣嘉義地方檢察署檢
    察官偵查後聲請簡易判決處刑。
    理  由
一、證據能力部分：
    本判決以下所援引之證據，業經當事人同意作為證據使用，
    並經本院當庭裁定有證據能力且有調查必要性（簡上卷第63
    頁），先予敘明。
二、認定犯罪事實所憑之證據及理由：
　　訊據被告甲○○固坦承有於上開時間，以乙○○○失智及身分證
    遺失為由，到嘉義○○○○○○○○代為申請補發身分證，並與公務
    員林淨茹到護理之家查核後取得乙○○○之新身分證，惟矢口
    否認有何使公務員登載不實準公文書犯行，辯稱：乙○○○之
    身分證本來是我女兒丙○○保管，我去向她索討時，丙○○卻稱
    被二姐丁○○拿走了；之後我去找丁○○兩次，第一次她表示系
    爭身分證在市政府某位陳姓官員那裡，但我不相信，第二次
    她就說已經遺失，我是聽信丁○○說詞才去申請補發云云。經
    查：
（一）被告於110年5月3日中午12時許，前往嘉義市○○○路000號4
      樓嘉義○○○○○○○○，以家屬身分代為申請補發乙○○○身分證
      ，理由是原證件已經遺失，經承辦公務員林淨茹受理後，
      將上開事項登載於職務上所掌電磁紀錄準公文書，再陪同
      被告前往乙○○○居住之「延松護理之家」查證乙○○○之身分
      及身體狀況，經查核無誤後，即當場核發新申請之身分證
      予被告保管等情，業經被告供承在卷，核與證人林淨茹證
      述相符（警卷第11-13頁），並有國民身分證異動紀錄資
      料、身分證掛失資料查詢結果、嘉義○○○○○○○○110年9月23
      日嘉市東戶資字第1100052212號函及所附補領身分證申請
      書、掛失身分證與臨時證明書申請紀錄表、說明書、換（
      補）身分證切結書、嘉義○○○○○○○○為民服務到府服務紀錄
      表在卷可按（嘉簡卷第39-46、95-103頁）及扣案之乙○○○
      新申辦身分證可佐，此部分事實堪以認定。　
（二）被告雖以前詞置辯，惟查：
　　1.證人丙○○於本院審理時證稱：我之前有向父親即被告拿取
      母親乙○○○的身分證（下稱系爭身分證），後來我聽護理
      之家的人說被告曾經牽著乙○○○的手不知道在寫什麼文件
      ，我擔心被告要偽辦什麼資料，就不敢交還系爭身分證；
      案發前幾日被告向我索討系爭身分證表示要辦理慈善補助
      ，我告以我去處理就好，被告拒絕並於當天晚上親自上門
      索取系爭身分證，因被告態度很兇，我就推託被二姐丁○○
      拿走了，後來被告沒有說丁○○把系爭身分證弄丟等語（簡
      上卷第69-71頁）。證人丁○○於審理時則證述：案發前被
      告就一直找我和丙○○要系爭身分證，因丙○○害怕而謊稱身
      分證交給我了，被告就來我上班的診所索討，我便配合丙○○的講法說證件在我這裡，但拒絕交出，被告就一直鬧，
      我不堪其擾而搪塞說系爭身分證不在我這裡，要拿就去市
      政府拿，但我並無表示身分證已經遺失等語（簡上卷第64
      -68頁）。證人丙○○、丁○○均一致證稱沒有任何人提及乙○○○的身分證已經遺失，足見被告前揭辯解，難以採信，加
      上被告多次以強硬的態度向兩位女兒索討系爭身分證，即
      使干擾其等工作生活也在所不惜，應認被告為達成其目的
      ，在接連索取未果之情形下，實有向戶政機關謊稱系爭身
      分證遺失而重新申請補發之動機。
　　2.被告於本院審理時辯稱：我第一次去丁○○上班的診所要拿
      系爭身分證時，她騙我不在她那邊並請我去市政府找一位
      姓陳的人拿，但市政府姓陳的那麼多，要去找誰，所以我
      不相信；隔日我再去丁○○上班的診所問一次，她才說系爭
      身分證不見云云（簡上卷第72-73頁）。然而，被告於110
      年4月30日首次前往診所拿取系爭身分證時，因對丁○○語
      出威脅且拿安全帽敲打桌子，民眾乃報警處理，嗣後丁○○
      還向本院聲請保護令而獲准乙節，有本院110年度家護字
      第270號民事通常保護令及該案筆錄在卷可稽（簡上卷第1
      7-19、59-66頁）。則雙方既因索討系爭身分證發生衝突
      ，被告又稱丁○○所述身分證在市政府陳姓官員那裡為謊言
      ，依兩人關係緊繃之狀況，縱認丁○○第二次有提到母親身
      分證遺失，被告為何又一改之前不信任的態度，而全然採
      信丁○○此次說法？參以被告第二次前去診所時，是直接向
      醫師即丁○○之老闆告狀，請醫師命丁○○交出系爭身分證，
      該次被告並無與丁○○見面對話等情，業據證人丁○○證述綦
      詳（簡上卷第67-68頁），被告對上情亦不爭執（簡上卷
      第68頁）。則該次雙方既無交談，又何來證人丁○○向被告
      表示系爭身分證遺失乙事？由此更能證明被告所辯因相信
      身分證遺失才去補辦云云，顯屬無稽。
　　3.佐以證人即戶政事務所書記林淨茹證稱：補辦身分證時我
      跟被告一起去護理之家查看乙○○○的狀況，後來其女兒丙○○獲悉有趕到現場，並稱系爭身分證在她手裡沒有遺失，
      我請被告歸還補辦的身分證，被告卻逕自離去，我打電話
      他也不接等語（警卷第12-13頁）。倘若被告確係誤認丁○○弄丟系爭身分證而申請補發，理應在場與丙○○當面對質
      釐清真相，豈會在戶政人員勸阻之下急忙離去，事後又拒
      接電話，被告之心虛及害怕被揭穿實情之窘態，可見一斑
      ，堪認被告確實以捏造系爭身分證遺失之理由向戶政事務
      所申請補發無訛。
（三）綜上所述，被告辯解不足採信，本案事證明確，被告所為
      使公務員登載不實文書犯行堪以認定，自應依法予以論罪
      科刑。　　　　　　　
三、論罪科刑：
（一）論罪：按以錄音、錄影或電磁紀錄，藉機器或電腦處理所
      顯示之聲音、影像或符號，足以表示其用意之證明者，依
      刑法第220 條第2 項規定，以文書論。所謂電磁紀錄，謂
      以電子、磁性、光學或其相類之方式所製成，而供電腦處
      理之紀錄，此觀刑法第10條第6 項規定自明。又文書之行
      使，每因文書性質、內容不同而異，就刑法第220 條之準
      文書所言，祗須藉由機器、電腦處理或電磁紀錄，得以表
      示其文書之內容即屬之，亦即行為人藉由機器、電腦處理
      時所顯示之影像或符號，足以表示用意之證明而行使之，
      即達於行使準私文書之程度。經查，被告明知系爭身分證
      並未遺失，竟以遺失為由申請補發，並經戶政事務所不知
      情之承辦公務員形式審查後，將上開不實事項據以登載在
      其所掌管之電腦電磁紀錄上。是核被告所為，係犯刑法第
      220 條第2 項、第214 條之使公務員登載不實準公文書罪
      。
（二）駁回上訴之理由：原審認被告犯行事證明確，審酌其明知
      配偶乙○○○之身分證並未遺失，係由其女兒丙○○保管，然
      為取得乙○○○之身分證以領取補助，而為本件犯行之犯罪
      動機、手段，以及所生之損害，另考量被告否認犯行之犯
      後態度，兼衡被告之智識程度及家庭狀況等一切情狀，判
      處被告有期徒刑3 月，如易科罰金，以新臺幣1,000 元折
      算1 日之刑，並諭知沒收已經戶政事務所註銷之補發身分
      證，核其認事用法並無違誤，所量刑度亦稱妥適。被告上
      訴意旨猶矢口否認犯罪，然其所持辯解不為本院所採，已
      如前述，是其上訴為無理由，應予駁回。
據上論斷，應依刑事訴訟法第455條之1第1項、第3項、第368條
，判決如主文。
本案經檢察官吳咨泓聲請簡易判決處刑，檢察官江金星到庭執行
職務。
中　　華　　民　　國　　111 　年　　3 　　月　　17　　日
                  刑事第七庭  審判長法  官  蘇姵文
                                    法  官  凃啟夫
                                    法  官  洪裕翔
上列正本證明與原本無異。
本件不得上訴。　　　　　　　　　　　　　　　　　　
中　　華　　民　　國　　111 　年　　3 　　月　　17　　日
                                    書記官　李佳惠
中華民國刑法第214條
明知為不實之事項，而使公務員登載於職務上所掌之公文書，足
以生損害於公眾或他人者，處3年以下有期徒刑、拘役或1萬5千
元以下罰金。
中華民國刑法第220條
在紙上或物品上之文字、符號、圖畫、照像，依習慣或特約，足
以為表示其用意之證明者，關於本章及本章以外各罪，以文書論
。
錄音、錄影或電磁紀錄，藉機器或電腦之處理所顯示之聲音、影
像或符號，足以為表示其用意之證明者，亦同。